【裁判字號】    99,台上,3081
【裁判日期】    990520
【裁判案由】    強盜
【裁判全文】
最高法院刑事判決            九十九年度台上字第三０八一號
上  訴  人  甲○○
            丙○○
            乙○○
上列上訴人等因強盜案件，不服台灣高等法院台中分院中華民國
九十九年三月十六日第二審判決（九十八年度上訴字第二六一三
號，起訴案號：台灣彰化地方法院檢察署九十八年度偵字第六三
五六、六三五七號），提起上訴，本院判決如下：
    主  文
上訴駁回。
    理  由
按刑事訴訟法第三百七十七條規定，上訴於第三審法院，非以判
決違背法令為理由，不得為之。是提起第三審上訴，應以原判決
違背法令為理由，係屬法定要件。如果上訴理由書狀並未依據卷
內訴訟資料，具體指摘原判決不適用何種法則或如何適用不當，
或所指摘原判決違法情事，顯與法律規定得為第三審上訴理由之
違法情形，不相適合時，均應認其上訴為違背法律上之程式，予
以駁回。本件原審經審理結果，認為上訴人甲○○、丙○○、乙
○○（以下除特別記載姓名者外，均稱上訴人等）加重強盜之犯
行明確，第一審判決論處上訴人等結夥攜帶兇器強盜罪刑（甲○
○處有期徒刑七年六月，丙○○及乙○○各處有期徒刑七年），
為無不合，予以維持，駁回上訴人等在第二審之上訴，已詳敘其
調查、取捨證據之結果及憑以認定犯罪事實之心證理由。並就上
訴人等否認強盜犯行及所辯各詞，認非可採，予以論述。經核所
為論敘均與卷內證據資料相符，從形式上觀察，並無認定事實不
依證據或有何採證違背證據法則等違法情形存在。上訴人等上訴
意旨略以：依被害人丁○○於偵、審中之陳述，可知上訴人等並
未對其施加暴力威脅，亦未與上訴人等有何交談；丁○○更未見
上訴人等持有刀、槍、棍棒，其於上訴人等汽車尚未停妥之際即
跑入加油站之辦公室躲避，係依其先前聽聞他人之陳述，而非基
於親身體驗之事實。故丁○○所述心理上不敢抗拒云云，純係其
個人主觀上之判斷意見；其係因主觀上畏懼而非因上訴人等施以
強暴、脅迫手段始逃離現場。原判決據丁○○之意見證據認定上
訴人等之犯罪事實，即與證據法則有違。乙○○上訴意旨另稱：
(一)、上訴人等事先謀議強盜之範圍係加油站收銀機內及加油員身
上之紙鈔，不及於收銀機下方之零錢。丙○○自行取走收銀機下
方之零錢，非乙○○及甲○○所得知悉；事後丙○○亦未拿出來
供分贓。丙○○所為屬「共犯過剩」，應自負其罪，其餘上訴人
與之無犯意之聯絡。原判決併予論列，即有違背法令。(二)、事後
與另一被害人即遠東加油站達成和解者係乙○○。乃第一審判決
未加說明，並誤認係甲○○、丙○○與加油站和解。原審亦忽略
此節，再度誤認，自有理由不備之當然違背法令等語。
惟按：(一)、強盜行為之被害人是否已達不能抗拒程度，應以行為
人行為時所施手段之強弱程度，綜合當時之具體事實，依多數人
之客觀常態情狀決之。亦即視該手段施用於相類似情況下，是否
足使一般人處於不能抗拒之壓制程度而定，不以被害人之主觀意
思為準。查原審已據丁○○於第一審詰問時之證述，併第一審法
院勘驗現場錄影光碟所得，詳敘上訴人等本案所為，何以已致丁
○○不能抗拒之理由（見原判決第六至八頁）。丁○○雖稱：「
之前有大貨車的駕駛及遠東加油站老闆有告訴我們，如果值大夜
班碰到有前來加油的人，駕駛汽車又戴安全帽的情況，因為那種
情況就是要搶劫，我們就可以走了，不要在現場與前來搶劫的人
對抗，以免人身遭到傷害」等語（見第一審卷第一０一頁反面、
第一０二頁）。然本件上訴人等結夥強盜時間係凌晨四時五分，
其時僅丁○○一人在加油站上服務；丁○○於警詢時陳稱：「我
因看見乘客座之歹徒戴安全帽，我發覺不對勁就往辦公室跑」、
「……該車很快速駛進加油站，……乘客座的人還戴安全帽，且
下車速度很快，一下車就往我方向衝，我一看就知道要對我不利
，所以馬上往辦公室跑」、「知道歹徒在後面追我」等語（見偵
字第六三五七號卷第三三頁反面），核與錄影翻拍照片及第一審
勘驗錄影光碟所得相符（見同上偵卷第五一至五四頁，第一審卷
第一０四頁）。亦即，丁○○係本於其日常生活經驗併前述大貨
車駕駛及加油站老闆之告知，而判斷上訴人等異於常情之行為已
威脅其安全，始立即躲避進入辦公室。要非僅係意見之陳述。原
判決據其陳述作為判決之基礎，即不得指有採證上之違法。綜合
上開客觀情況，亦足認上訴人等所為已使丁○○感受安全遭威脅
，並因心理被壓抑而達不能抗拒之程度。上訴意旨指丁○○係因
主觀上畏懼而逃離，未達不能抗拒之程度，進而指摘原判決認定
成立強盜為適用法則不當云云，自非合法之上訴第三審之理由。
(二)、原判決認丙○○強盜加油島上錢盤區之新台幣（下同）一千
四百元，均在上訴人等強盜計畫範圍內；甲○○、乙○○二人與
丙○○有犯意聯絡及行為分擔，上訴人等應負強盜既遂罪責，已
詳敘其所憑之證據及說明其理由（見原判決第八、九頁）。上訴
意旨(二)，係置原判決已論斷說明之事項於不顧，就原審採證認事
之適法行使，依憑己見，再為爭執，亦非適法之上訴理由。(三)、
查卷附以一千四百元和解之和解書，係乙○○及其法定代理人李
幸珊於民國九十八年九月十七日與遠東加油站訂立（見第一審卷
第一一八頁）。第一審及原審於量刑審酌時有如乙○○上訴意旨
(二)所指之誤認，非無疑義（見第一審判決第九頁二(一)第十四至十
六行、原判決第十頁倒數第六行以下）。然原審另審酌：乙○○
有正常生活能力，竟無視法紀，公然結夥強盜，行為情狀甚為惡
劣，本應從重量處，惟念其等年輕識淺，智慮欠周，一時觸法，
以及其智識程度、犯罪動機、手段、所生危害與犯後坦承認錯，
態度尚屬良好等一切情狀，量處乙○○有期徒刑七年（見原判決
第十頁四、），並說明上訴人等本案所為，在客觀上不足以引起
一般之同情，尚難認顯可憫恕之理由（見原判決第十頁三、）。
亦即原判決認乙○○並無得適用刑法第五十九條減輕其刑之情形
，但已量處法定最低度刑。換言之，原判決量刑時縱對乙○○審
酌已和解之情，於判決之結果實不生影響。原判決之前述之瑕疵
，即不得指為違法。依上說明，上訴人等之本件上訴難認符合首
揭法定之第三審上訴要件，渠等上訴均違背法律上之程式，俱應
予駁回。
據上論結，應依刑事訴訟法第三百九十五條前段，判決如主文。
中    華    民    國  九十九  年    五    月   二十   日
                      最高法院刑事第五庭
                          審判長法官  陳  正  庸
                                法官  林  秀  夫
                                法官  宋      祺
                                法官  陳  祐  治
                                法官  林  瑞  斌
本件正本證明與原本無異
                                      書  記  官
中    華    民    國  九十九  年    五    月  二十六  日
                                                      v

司法院資訊處製作；財團法人民間司法改革基金會備份。
